【裁判字號】    98,易,4174
【裁判日期】    981231
【裁判案由】    竊盜
【裁判全文】
臺灣臺中地方法院刑事判決              98年度易字第4174號
聲  請  人  臺灣臺中地方法院檢察署檢察官
被      告  乙○○
輔  佐  人  丙○○
上列被告因竊盜案件，經檢察官聲請簡易判決處刑（98年度速偵
字第2988號），本院認不宜以簡易判決處刑而改依通常程序審理
，判決如下：
    主    文
乙○○無罪。令入相當處所，施以監護，其期間為年。
    理    由
一、本件聲請意旨略以：被告乙○○意圖為自己不法之所有，於
    民國98年8月16日上午7、8時許，在臺中市○○區○○路3段
    260之1號「正豐空調工程公司」騎樓處，徒手竊取被害人丁
    ○○所有放置在鐵架上之鐵製空調水管 2支（市價約新臺幣
    2000元），得手後離去之際，適為被害人發現報警，旋於同
    日上午9時10分許，為警在臺中市北屯區○○○○街46之1號
    前查獲，當場扣得上開鐵製空調水管2支（已發還），因認
    被告涉犯刑法第320條第1項之竊盜罪嫌等語。
二、本件公訴意旨以被告乙○○涉有前開竊盜罪嫌，無非係以被
    告於警詢、偵查中之供述、被害人丁○○之指述，贓物認領
    保管單1紙及查獲照片7張等為其論述之依據。經查：
  (一)本判決所引用之下列各項證據方法之證據能力，檢察官、被
    告乙○○及其輔佐人均未於言詞辯論終結前聲明異議，茲審
    酌該等言詞陳述及書面作成時之情況，並無不宜作為證據之
    情事，依刑事訴訟法第159條之5之規定，自得作為證據，合
    先敘明。
  (二)本件被告上開竊盜犯行，業據被告於本院審理時坦認在卷，
    核與被害人丁○○於警詢指述之情節相符，並有贓物認領保
    管單1紙及查獲照片7張在卷可佐，堪信被告之自白與事實相
    符，被告竊盜犯行本堪為認定。
  (三)惟按行為時因精神障礙或其他心智缺陷，致不能辨識其行為
    違法或欠缺其辨識而行為之能力者，不罰。不能證明被告犯
    罪或其行為不罰者，應諭知無罪之判決，刑法第19條第1項
    、刑事訴訟法第301條第1項分別定有明文。而刑法上之心神
    喪失與精神耗弱，應依行為時精神障礙程度之強弱而定，如
    行為時之精神，對於外界事務全然缺乏知覺理會及判斷作用
    ，而無自由決定意思之能力者，為心神喪失；且刑法上所謂
    心神喪失人，非以其心神喪失狀態毫無間斷為必要，如果行
    為時確在心神喪失之中，即令其在事前事後偶回常態，仍不
    得謂非心神喪失人；而是否心神喪失，乃屬醫學上精神病科
    之專門學問，應由專門精神病醫學研究之人予以診查鑑定，
    方足斷定，此據最高法院26年度渝上字第237 號、24年度上
    字第2844號、47年度臺上字第1253號判例闡釋在案。查本案
    經本院送請行政院國軍退除役官兵輔導委員會臺中榮民總醫
    院（下稱臺中榮總）鑑定被告於本案行為時之精神狀態，該
    院鑑定意見認為：被告在生活上個人衛生、日常生活需人協
    助，整體而言應有失智症方面問題存在，在認知功能上有明
    顯退化，於精神狀態鑑定過程中，意識清楚，外觀儀容不整
    潔，態度配合，情緒穩定，表情適切，注意力不集中，言語
    跳題，行為呈現坐立不安現象，過程發現被告對事件時間描
    述順序不對，內容不真實，否認有聽幻覺、關係妄想等精神
    症狀，時間之定向感不正確，判斷仍受認知功能退化影響；
    又鑑定結果則認被告已達中度失智情形，其組織規劃能力與
    判斷能力皆顯著缺損，致被告於犯罪當時，其精神狀況已達
    因精神障礙或其他心智缺陷，致不能辨識其行為違法或欠缺
    依其辨識而行為之能力，此有臺中榮總98年12月14日中榮醫
    企字第0980021233號函暨檢附之精神鑑定報告書在卷可按。
    從而，被告於本案行為時，確因患有失智症之精神障礙，對
    於外界事務缺乏知覺理會及判斷作用，而無自由決定意思之
    能力，被告當時顯不能辨識其行為違法及欠缺依其辨識而行
    為之能力，足堪認定。公訴人雖以上開鑑定係於案發後3個
    月所為，是否代表被告行為時精神狀態，容有疑慮等語，然
    本件被告於98年3月18日即因無法自我照顧生活，隨意拿取
    鄰人物品等精神問題至行政院衛生署豐原醫院精神科就診，
    有卷附該院98年9月23日豐醫歷字第0980009 502號函暨檢附
    之病歷資料可參，顯然被告罹有器質性腦徵候群已有相當之
    時日，而臺中榮總鑑定之時，亦綜合被告上開病史及相關之
    檢查乃為上開判斷，此由專門精神病醫學研究之人所為診查
    鑑定，自堪予憑採。
  (四)綜上情節，本件被告於本件案發當時精神狀態應有「因精神
    障礙或其他心智缺陷，致不能辨識其行為違法或欠缺依其辨
    識而行為之能力」之心神喪失情形，亦即被告於本案行為時
    應已因精神障礙，致不能辨識其行為違法，同時欠缺依其辨
    識而行為之能力，且此因之所致，尚非基於被告之故意或過
    失所致，而符刑法第19條第1項規定心神喪失之情形。是揆
    諸前揭法條規定及判例意旨，自應諭知本件被告無罪之判決
    。
三、再者，被告於本案行為前，即因無法自理生活及偷竊鄰居物
    品等問題，而有遭鄰里人士排拒，要求搬離之情事，有上開
    病歷紀錄可參，又衡之被告輔佐人於本院所稱：擔心被告在
    外面迷路出事，之前已到派出所保被告不下10餘次，家中無
    人可照顧被告，另被告在台中署立醫院、臺中榮總都曾有抗
    拒行為等語，顯見被告因所患前開精神病症，確已影響其個
    人行止之控制甚鉅，並有違法情事產生，顯然對週遭環境、
    家人及社會群體，均存有相當程度之潛在危險性，且有反覆
    再犯之情形，則綜合前述情節以觀，為保護社會及被告個人
    安全起見，本院認為應對被告所罹前開精神病症為持續、規
    律之診療，爰依刑法第87條第1項、第3項之規定，諭知令入
    相當處所施以監護3年，以期達個人矯正治療及社會防衛之
    效。
據上論斷，應依刑事訴訟法第452條、第301條第1項，刑法第19
條第1項、第87條第1項、第3項，判決如主文。
本案經檢察官甲○○到庭執行職務。
中    華    民    國    98    年    12    月    31    日
                  刑事第七庭    法  官  林美玲
以上正本證明與原本無異。
如不服本判決應於收受判決後10日內向本院提出上訴書狀，並應
敘述具體理由；其未敘述上訴理由者，應於上訴期間屆滿後20日
內向本院補提理由書（均須按他造當事人之人數附繕本）「切勿
逕送上級法院」。
                                書記官  黃珮華
中    華    民    國    98    年    12    月    31    日

司法院資訊處製作；財團法人民間司法改革基金會備份。
